【裁判字號】    97,台上,2652
【裁判日期】    970619
【裁判案由】    違反毒品危害防制條例等罪
【裁判全文】
最高法院刑事判決            九十七年度台上字第二六五二號
上   訴   人  台灣高等法院台中分院檢察署檢察官
上訴人即被告  乙○○
              甲○○
被        告  丙○○
上列上訴人等因被告等違反毒品危害防制條例等罪案件，不服台
灣高等法院台中分院中華民國九十七年三月二十日第二審判決（
九十七年度上重訴字第七號，起訴案號：台灣彰化地方法院檢察
署九十六年度偵字第五八三五、五八三六號），提起上訴，本院
判決如下：
    主  文
上訴駁回。
    理  由
按刑事訴訟法第三百七十七條規定，上訴於第三審法院，非以判
決違背法令為理由，不得為之。是提起第三審上訴，應以原判決
違背法令為理由，係屬法定要件。如果上訴理由書狀並未依據卷
內訴訟資料，具體指摘原判決不適用何種法則或如何適用不當，
或所指摘原判決違法情事，顯與法律規定得為第三審上訴理由之
違法情形，不相適合時，均應認其上訴為違背法律上之程式，予
以駁回。本件檢察官上訴意旨略稱：本件原判決第十九頁末段僅
記載：因被告丙○○、上訴人即被告甲○○、乙○○三人實際販
賣之時間非長，販售數量尚非鉅大，獲取之利益亦非鉅額，並審
酌被告甲○○、乙○○曾因施用毒品經觀察勒戒，被告丙○○經
本案查獲施用毒品而經觀察勒戒，被告乙○○亦因施用海洛因、
甲基安非他命經判處徒刑，現正執行中等情狀，分別量處如原判
決主文第二至四項所示之刑。足見原判決既未認定其犯罪情狀有
何可以憫恕之酌減原因，乃竟適用刑法第五十九條，顯屬違法。
況且依本件原判決附表（下稱附表者，均同）二所記載被告甲○
○與乙○○販賣甲基安非他命計有八十二次。附表一所記載：被
告甲○○與乙○○共同販賣海洛因亦有九次。徵諸上情，有何足
堪認定憫恕之情狀。復查，被告丙○○分別販售海洛因，甲基安
非他命共計十一次，亦是被告甲○○販賣毒品之上游，其可責性
更高，豈有可憫恕之情況，故原判決於第十九頁（六）記載：第
一審判決未針對本案被告丙○○、甲○○之犯罪情節，援引刑法
第五十九條之規定對被告丙○○、甲○○酌減其刑，科刑未臻妥
適。非僅不符合比例原則，亦有判決適用法則不當之違法等語。
上訴人即被告乙○○上訴理由略以：原判決對被告量刑過重，被
告因付不起龐大毒品費用，而參與甲○○販賣第二級毒品，微薄
利潤所得換取供自己吸食，又僅一次販賣第一級毒品，並非上訴
人與證人接洽交易，被告於不知情狀況下陪同甲○○出面交付第
一級毒品，一時不察而構成販賣第一級毒品，原判決量刑過重，
應予撤銷，從輕量刑云云。上訴人即被告甲○○上訴理由略謂：
原判決理由內並未記載被告以何方式價格向「阿安」購買毒品，
以及轉售之價格，且如附表一編號三、四、八、九所示，若販賣
出入狀態相同，被告如何有以高於進價之價格販出毒品之事，原
判決對此理由不備。又本案除證人甲○○等人於警偵之筆錄外，
並無其他積極證據證明被告有販賣第一、二級毒品之犯行，被告
因不諳法律未對筆錄內容聲明異議，且上開證人並未經過交互詰
問，原判決對此自有未洽，且有調查職責未盡之違法。再，原判
決實體部分一：丙○○坦承販賣如附表一、二、三所示之毒品；
實體部分二：本案雖未扣得丙○○、甲○○、乙○○分別販賣如
附表一、二、三所示之毒品；又於實體部分二：認定丙○○販賣
海洛因予甲○○、乙○○一次未遂等情，前後齟齬，原判決有理
由矛盾之違法云云。
惟查原判決依憑丙○○、甲○○、乙○○部分不利於己之自白、
證人即共同被告甲○○、乙○○之供述、證人賴建銘、范岷豐、
葉靜賢、吳錦和、黃智清、蔡鴻彬、吳正宗、吳金龍、吳敏郎、
楊錫隆、洪宗瑋等不利於上訴人之證言、台灣彰化地方法院檢察
署通訊監察書、通訊監察書電話附表、監聽譯文、現場照片十五
張、法務部調查局民國九十六年七月二十七日調科壹字第096230
57420 號鑑定通知書（本件查獲之白色粉末三包，經法務部調查
局鑑定結果，確均含第一級第六項毒品海洛因成份，合計淨重一
．三二公克，空包裝總重０．八二公克，純度二０．０七％，純
質淨重０．二六公克）、憲兵司令部刑事鑑識中心九十六年十一
月二日安鑑字第0960001694號鑑定書（扣案之顆粒九包經送鑑定
結果，均檢出甲基安非他命成份，淨重九．九五二九公克，取樣
０．０四四三公克已鑑析用罄，驗餘淨重九．九０八六公克）、
扣案之海洛因三包（合計淨重一．三二公克，空包裝重０．八二
公克）、甲基安非他命九包（驗餘淨重九．九０八六公克）、包
裝袋二十個、分裝器一支、手機二支（分別內含門號0000000000
號、0000000000號晶片卡各一枚）、台灣高等法院被告（甲○○
、乙○○）全國前案紀錄表等證據，資以認定被告等有原判決事
實欄及附表一、二、三所記載之犯罪事實，因而撤銷第一審不當
之判決，改判分別論處被告等如附表一、二、三內科刑欄所示各
罪刑（甲○○、乙○○均為累犯），主刑部分並依法定其應執行
之刑（丙○○應執行有期徒刑拾陸年陸月、甲○○應執行有期徒
刑貳拾年、乙○○應執行有期徒刑貳拾壹年），已詳述其所憑
之證據及理由。又公訴意旨略以：被告乙○○自九十六年四月初
某日起至九十六年六月間某日止，除經原判決有罪之如附表一編
號一、二、五至七所載之犯行外，另與被告甲○○共犯如附表一
編號三、四、八、九所載之販賣海洛因之犯行；又自九十六年二
月間起至九十六年六月二十三日止，除經原判決有罪之如附表二
編號一至四、二十、二０、二四至三五、五六至六二、七八、八
一、八二所載之犯行外，另與被告甲○○共犯如附表二編號五至
十九、二二、二三、三六至五五、六三至七七、七九、八０所載
之販賣甲基安非他命之犯行，認被告乙○○就此部分另涉犯毒品
危害防制條例第四條第一項之販賣第一級毒品、同條第二項之販
賣第二級毒品甲基安非他命罪嫌部分；及公訴意旨另以：被告甲
○○、乙○○除如附表一、二所示論罪科刑販賣海洛因、甲基安
非他命之犯行外，被告甲○○、乙○○基於共同販賣第一級毒品
海洛因之犯意聯絡，另販賣海洛因一次予葉靜賢（起訴書記載販
賣約五次，原判決認定如附表一編號六至九所載共四次）；又被
告甲○○、乙○○基於共同販賣第二級毒品甲基安非他命之犯意
聯絡，另販賣甲基安非他命一次予范岷豐（起訴書記載販賣約二
十次，原判決認定如附表二編號一至十九所載共十九次）、另販
賣甲基安非他命十次予葉靜賢（起訴書記載販賣約四十次，原判
決認定如附表二編號二六至五五所載共三十次）、另販賣甲基安
非他命一次予蔡鴻彬（起訴書記載販賣約十五次，原判決認定如
附表二編號五六至六九所載共十四次）、另販賣甲基安非他命二
次予吳金龍（起訴書記載販賣約四次，原判決認定如附表二編號
七四至七五所載共二次）。認被告甲○○、乙○○就上開部分亦
涉犯毒品危害防制條例第四條第一項之販賣第一級毒品、同條例
第四條第二項之販賣第二級毒品罪嫌；經綜合調查證據之結果，
認上開部分之犯罪均屬不能證明，分別在判決內說明其證據取捨
及判斷之理由，以公訴人認此部分與被告甲○○、乙○○前開有
罪判決之販賣海洛因或甲基安非他命多次之犯行間，分別具有接
續犯包括一罪之關係，爰均不另為無罪之諭知，亦在判決內加以
說明。原判決所為論述，核與卷證資料相符，從形式上觀察，並
無違背法令之情形。查原判決以刑之量定，為求個案裁判之妥當
性，法律固賦予法院裁量權，但此項裁量權之行使，除應依刑法
第五十七條規定，審酌行為人及其行為等一切情狀，為整體之評
價，並應顧及比例原則與平等原則，使罪刑均衡，輕重得宜，以
契合社會之法律感情。又刑法第五十九條規定犯罪之情狀可憫恕
者，得酌量減輕其刑，其所謂「犯罪之情狀」，與同法第五十七
條規定科刑時應審酌之一切情狀，並非有截然不同之領域，於裁
判上酌減其刑時，應就犯罪一切情狀（包括第五十七條所列舉之
十款事項），予以全盤考量，審酌其犯罪有無可憫恕之事由（即
有無特殊之原因與環境，在客觀上足以引起一般同情，以及宣告
法定低度刑，是否猶嫌過重等等），以為判斷（參照最高法院九
十五年度台上字第六一五七號判決）。而毒品危害防制條例第四
條第一項規定：「製造、運輸、販賣第一級毒品者，處死刑或無
期徒刑；處無期徒刑者，得併科新台幣一千萬元以下罰金」，其
法定刑為死刑、無期徒刑，別無其他自由刑之規定，刑度可謂重
大。然同為販賣第一級毒品之人，其原因動機不一，犯罪情節未
必盡同，或有大盤毒梟者，亦有中、小盤之分，甚或僅止於吸毒
者友儕間為求互通有無之有償轉讓者亦有之，其販賣行為所造成
危害社會之程度自屬有異，法律科處此類犯罪，所設之法定最低
本刑卻同為「死刑或無期徒刑；處無期徒刑者，得併科新台幣一
千萬元以下罰金」，不可謂不重。於此情形，倘依其情狀處以有
期徒刑，即足以懲儆，並可達防衛社會之目的者，自非不可依客
觀之犯行與主觀之惡性二者加以考量其情狀，是否有可憫恕之處
，適用刑法第五十九條之規定酌量減輕其刑，期使個案裁判之量
刑，能斟酌至當，符合比例原則。本件被告丙○○就如附表三編
號一所示販賣海洛因未遂之次數僅有一次，並未販賣成功獲取利
益，被告甲○○、乙○○就如附表一所示販賣海洛因予他人之次
數雖有多次，然被告甲○○、乙○○每次販賣之金額為五百元至
三千元不等，其重量僅得供施用數次，被告甲○○、乙○○先後
販賣第一級毒品之販售所得，其販賣海洛因所得為數千元，實際
販售出之毒品數量，較諸販毒集團尚屬零星小額，被告甲○○、
乙○○販售數量及販賣所得金額尚非鉅額，且被告丙○○、甲○
○、乙○○僅係單純販賣交易毒品，並無施用強暴、脅迫之不法
手段，更無向購買毒品之人積極催討交易款項，以其情節而論，
其惡性尚不如專以販賣第一級毒品維生之販毒集團重大，被告等
既非販賣毒品之大盤或中盤商，其等販賣毒品之行為尚未造成無
可彌補之鉅大危害。觀諸被告等造成社會整體侵害之程度尚非鉅
大，而所犯之販賣第一級毒品罪，其最輕法定本刑為無期徒刑，
實屬情輕法重，衡其犯罪情狀在客觀上顯非不可憫恕，以其所犯
之罪之最低法定刑為無期徒刑而言，自屬法重情輕，縱使量處法
定最低刑度之無期徒刑，仍嫌過重，原判決依被告三人客觀之犯
行與主觀之惡性二者加以考量其犯罪情狀，爰依刑法第五十九條
之規定，均予以酌量減輕其刑度，而原判決所分別論處其等之刑
度（如附表一、二、三內科刑欄所示）及所定應執行之刑（丙○
○應執行有期徒刑拾陸年陸月；甲○○應執行有期徒刑貳拾年
；乙○○應執行有期徒刑貳拾壹年），已足以懲儆，可達防衛社
會之目的，原判決已說明其理由。經查為原審認事用法職權之適
法行使，檢察官上訴意旨以原判決對被告丙○○、甲○○酌減其
刑，科刑未臻妥適，非僅不符合比例原則，亦有判決適用法則不
當之違法等語，尚有誤會，核與法律規定得為第三審上訴理由之
違法情形，不相適合。次按認事採證、證據之取捨及證據證明力
之判斷，俱屬事實審法院之職權，苟無違背證據法則，自不能指
為違法。查被告甲○○、乙○○上訴意旨所指各節，或為單純事
實之爭執，或不影響全部犯罪事實之認定而可認於原判決之主旨
有影響，或原審已加審酌屬原審得本於職權裁量之事項，已於判
決內詳述其認事採證及證據取捨、判斷之理由，為其職權之適法
行使，核與法律規定得為第三審上訴理由之違法情形均不相適合
。應認本件檢察官、甲○○、乙○○之上訴均違背法律上之程式
，均予駁回。
據上論結，應依刑事訴訟法第三百九十五條前段，判決如主文。
中    華    民    國  九十七  年    六    月   十九   日
                      最高法院刑事第二庭
                          審判長法官  莊  登  照
                                法官  黃  一  鑫
                                法官  徐  昌  錦
                                法官  許  錦  印
                                法官  蔡  彩  貞
      本件正本證明與原本無異
                                      書  記  官
中    華    民    國  九十七  年    六    月  二十三  日
                                                      Ｅ


司法院資訊處製作；財團法人民間司法改革基金會備份。
